Guide to the Ramón Gómez de la Serna Papers [Guía a los materiales de Ramón Gómez de la Serna], 1906-1967 SC.1967.04
ULS Archives & Special Collections
- Writings [Escritos], II.
  - Novels [Novelas], 2.
    - Hombre de alambre
      Esta sección contiene borradores, fragmentos y notas de la novela "El Hombre de alambre", hasta hace poco inédita, que ilustra las primeras etapas del proceso creativo de Ramón. La mayoría de los borradores forman una narrativa completa o un diálogo en sí mismos, pero aún faltan el material de enlace y el desarrollo de la novela en su conjunto. El personaje central es un emigrante viejo y solitario cuya personalidad se construye a través de la metáfora del alambre. Desilusionado, transforma metafóricamente su ser esencial en alambres para volverse a si mismo inmune al dolor. A medida que se acerca la muerte, comienza un diálogo interior en el que encuentra el significado de la vida y se reconcilia consigo mismo y con la idea de la muerte, finalmente muriendo en un estado de paz.
      - "Hotel Faraón" (Box 6, Folder 21)
      - "Alambre" (Box 6, Folder 22)
      - "Diálogo con el errante Yaquito" (Box 6, Folder 23)
      - "Llega la niña que quiere entrar" (Box 6, Folder 24)
      - "Sobre la Novela" (Box 6, Folder 25)
      - "Anden de Francia" (Box 6, Folder 26)
      - "Cajón de Embalaje" (Box 6, Folder 27)
      - "Mujeres de los alrededores de la casilla" (Box 6, Folder 28)
      - "Viviendo en mi castillo" (Box 6, Folder 29)
      - "Porque se convierte en alambre" (Box 6, Folder 30)
      - "Como era lo casilla" (Box 6, Folder 31)
      - "El secreto de la vida o lo que es vivir" (Box 6, Folder 32)
      - "Principio-Porque se volvió de alambre (Final/Sensación Buenos Aires)" (Box 6, Folder 33)
      - "Vivir en las afueras"/"De su vivir en la casilla" (Box 7, Folder 1)
      - "Lo que es el alambrismo—Principio" (Box 7, Folder 2)
      - "Prólogo"/"Vuelta a la ciudad" (Box 7, Folder 3)
      - "Mujeres" (Box 7, Folder 4)
      - "Pesimismo emigrante" (Box 7, Folder 5)
      - "Cancer" (Box 7, Folder 6)
      - "Asaltante" (Box 7, Folder 7)
      - "En el palacete prestado" (Box 7, Folder 8)
      - "Escena en el café" (Box 7, Folder 9)
      - "El hombre de alambre" (Box 7, Folder 10)
      - "El hombre que fue una S de hierro" (Box 7, Folder 11)
      - "El palo blanco" (Box 7, Folder 12)
      - "Final" (Box 7, Folder 13)
      - "Vistas increíbles" (Part of "El hombre que fue una S") (Box 7, Folder 14)
      - Unidentified Fragment (Box 7, Folder 15)
      - Unidentified Fragment (Box 7, Folder 16)
      - Unidentified Fragment (related to folder 7-10) (Box 7, Folder 17)
      - Unidentified Fragment (pulled from folder "Cajones y sillas") (Box 7, Folder 18)
      - "Alambrismo," by Ramón Gómez de la Serna, Cutting from Saber Vivir, 1956 (Box 7, Folder 19)
    - Los muertos
      The manuscripts and clippings comprised in this section were most likely compiled in preparation for the novel Los muertos y las muertas (Espasa Calpe, 1961, Madrid, 3rd ed.), representing reflections on death with a mixture of wit, anguish and stoicism, providing an interesting addition to the author's frequent treatment of the theme. Most of the notes probably belong to the mid and late 1950s, though some are earlier and several might have been written in the last two or three years of his life.
      Los manuscritos y recortes incluidos en esta sección probablemente fueron compilados en preparación para la novela "Los muertos y las muertas" (Espasa Calpe, 1961, Madrid, 3a ed.), que representan reflexiones sobre la muerte con una mezcla de ingenio, angustia y estoicismo, proporcionando una adición interesante al tratamiento frecuente del autor sobre el tema. La mayoría de las notas probablemente pertenecen a mediados y finales de la década de 1950, aunque algunas son anteriores y otras podrían haber sido escritas en los últimos dos o tres años de su vida.
      - Loose Notes (Box 7, Folder 20)
      - Loose Notes (Box 7, Folder 21)
      - "Muertos (archivado)" (Box 7, Folder 22)
      - "Calavera" (Box 7, Folder 23)
      - "Loose Notes" (Box 8, Folder 1)
      - "Esqueletos" (Box 8, Folder 2)
      - "Los muertos y las muertas" (Box 8, Folder 3)
      - "Calavera—Greco o muerto" (Box 8, Folder 4)
      - "Cosas de cementerio" (Box 8, Folder 5)
      - "Sobre la cremación" (Box 8, Folder 6)
      - Published Clippings, Mostly on Epitaphs, by Unknown Authors (Box 8, Folder 7)
      - Published Clippings, Mostly on Epitaphs, by Unknown Authors (Box 8, Folder 8)
    - El corral del matarife
      These are fragments for a novel or short story entitled "El matarife" that was never completed. About half of the fragments can be placed with certainty in the author's period in Buenos Aires. The story is a piece of expressive, often macabre realism set in a Castilian village where the local butcher is found to have committed several atrocious murders. There are partial sketches of two village characters, of a coalman who has converted a palace into a coal shed, of the slaughterer's yard contrasting against the otherwise peaceful setting, and a piece on public executions.
      Estos son fragmentos de una novela o cuento titulado "El matarife" que nunca se completó. Aproximadamente la mitad de los fragmentos se pueden colocar con certeza en el período del autor en Buenos Aires. La historia es una pieza de expresivo y a menudo macabro realismo, ambientado en una aldea castellana donde se descubre que el carnicero local ha cometido varios asesinatos atroces. Hay bocetos parciales de dos personajes de la aldea, de un carbonero que ha convertido un palacio en un cobertizo de carbón, del patio del carnicero que contrasta con el entorno pacífico, y una pieza sobre ejecuciones públicas.
      - "El artesonado de la carbonería" (Box 8, Folder 9)
      - "El corral del matarife" (Box 8, Folder 10)
      - "El deudor" (Fragment) (Box 8, Folder 11)
      - "El papus del pueblo" (Box 8, Folder 12)
      - Unidentified Title (Box 8, Folder 13)
      - Published Clippings (Box 8, Folder 14)
      - Novela América—Novela conquista: "Los adelantados", 5:
        Notes for a novel about the conquistadors. The author sympathizes with the idea of Spanish patriots far away from Spain. This project seems to have been abandoned after 1949.
        Notas para una novela sobre los conquistadores. El autor simpatiza con la idea de los patriotas españoles lejos de España. Este proyecto parece haber sido abandonado después de 1949.
        - "Los adelantados" (Box 8, Folder 15)
    - Toros–Páramo
      This section comprises articles on the subject of bullfighting in general as well as material for a novel on bullfighting. There are three manuscript articles: "Toreros de paso"; the second is a lecture given in the Club Taurino of Caracas; and the third, "Tarde de toros," is possibly a radio script and was also published as an article in Peru in 1945, and probably again later in "Temas," N.Y. Most of the above material was written no later than 1945, although parts of the first article are later, but certainly before 1949. The theme is an exaltation of the bullfight, which is justified in terms of heroism, tragic catharsis, and religious symbolism. Noticeable is an implicit Spanish patriotic attitude, adding a forced, exaggerated tone. The material for the novel El torero Páramo represents an attempt at a continuation of El torero Caracho (1926), at the end of which Páramo appeared as the promising new matador. He has developed mystical tendencies and saintly habits and wished to retire and devote himself to the priesthood. The Catholic tone of ascetic renunciation contrasts strongly with the earlier novel.
      There are many sheets of completed narrative and also notes, some of them written after 1952, but the majority are previous to 1949. Finally, there are two unique manuscript sheets sketching out a plan for part of the novel, in the form of a brief episode for each chapter up to the 6th. This plan, however, together with the sheets of finished dialogue involving a dispute between two rival women, do not refer to the religious motif, but recall rather the situation of El torero Caracho, thus probably belonging to an earlier date.
      Esta sección comprende artículos sobre el tema de las corridas de toros en general, así como material para una novela sobre las corridas de toros. Hay tres manuscritos artículos: "Toreros de paso"; el segundo es una conferencia impartida en el Club Taurino de Caracas; y el tercero, "Tarde de toros", es posiblemente un guion de radio y también se publicó como un artículo en Perú en 1945, y probablemente más tarde en "Temas", Nueva York. La mayor parte de esos materiales se escribieron no más tarde de 1945, aunque partes del primer artículo un poco mas tarde pero ciertamente antes de 1949. El tema es una exaltación de la corrida de toros, que se justifica en términos de heroísmo, catarsis trágica y simbolismo religioso. Se nota una actitud patriótica española implícita, agregando un tono forzado y exagerado.
      El material para la novela "El torero Páramo" representa un intento de continuación de "El torero Caracho" (1926), al final del cual Páramo apareció como el prometedor nuevo matador. Ha desarrollado tendencias místicas y hábitos santos y desea retirarse y dedicarse al sacerdocio. El tono católico de renuncia ascética contrasta fuertemente con la novela anterior.
      Hay muchas hojas de narración completa y también notas, algunas de ellas escritas después de 1952, pero la mayoría son anteriores a 1949. Finalmente, hay dos hojas de manuscritos únicos que esbozan un plan para parte de la novela, en la forma de un breve episodio para cada capítulo hasta el 6º. Sin embargo, este plan, junto con las hojas de diálogo terminado que involucran una disputa entre dos mujeres rivales, no se refiere al motivo religioso, sino que recuerda más bien la situación de "El torero Caracho", por lo que probablemente pertenezca a una fecha anterior.
      - Loose Notes (Box 8, Folder 16)
      - "El secreto de volver a torear" (Box 8, Folder 17)
      - "Tarde de toros" (Box 8, Folder 18)
      - "El torero Páramo" (Box 8, Folder 19)
      - "Toreros de paso" (Box 8, Folder 20)
      - Unidentified Title (Dialog) (Box 8, Folder 21)
      - Unidentified Title (Lecture) (Box 8, Folder 22)
      - Unidentified Title (Box 8, Folder 23)
      - Published Clippings (Box 8, Folder 24)
    - Las tres gracias
      This section comprises the handwritten drafts for the novel Las tres gracias (novela madrileña de invierno), published by Editorial Perseo, Madrid in 1949.
      Esta sección comprende los borradores escritos a mano para la novela "Las tres gracias" (novela madrileña de invierno), publicada por la Editorial Perseo, Madrid en 1949.
      - Original Cover (Box 8, Folder 25)
      - "Preludio" (Box 8, Folder 26)
      - Chapter 1 (Box 8, Folder 27)
      - Chapter 2-5 (Box 8, Folder 28)
      - Chapters 6-7 (Box 8, Folder 29)
      - Chapters 8-9 (Box 8, Folder 30)
      - Chapters 10-15 (Box 8, Folder 31)
      - Chapters 16-18 (Box 9, Folder 1)
      - Chapters 19-20 (Box 9, Folder 2)
      - Chapters 21-23 (Box 9, Folder 3)
      - Chapters 24-30 (Box 9, Folder 4)
      - Chapters 31-34 (Box 9, Folder 5)
    - Zoo
      This section contains impressions about the zoo and its animals both in form of manuscripts and clippings of published articles by the author. Many of the drafts are ideas or narrative fragments for the chapter of a novel to be set in a zoo. This proposed novel is entitled Vida, pasión y muerte de un humorista. Listed among Ramón's works as early as 1923, it was never published and it seems he was still working on it in the 1950s, although most of the material here is probably from the early 1940s or earlier. Some of it was also destined for another chapter in which the protagonist "Ramón" investigates the world of fish and includes a humorous, fantastic episode involving his own pet goldfish. It is possible that the plans for the novel had been abandoned and the material was then consolidated to eventually produce a book on the zoo.
      Esta sección contiene impresiones sobre el zoológico y sus animales, tanto en forma de manuscritos como de recortes de artículos publicados por el autor. Muchos de los borradores son ideas o fragmentos narrativos para el capítulo de una novela que se desarrollará en un zoológico. Esta novela propuesta se titula "Vida, pasión y muerte de un humorista". Incluida entre las obras de Ramón desde 1923, nunca se publicó y parece que todavía estaba trabajando en ella en la década de 1950, aunque la mayor parte del material aquí es probablemente de principios de la década de 1940 o antes. Algunos de ellos también estaban destinados a otro capítulo en el que el protagonista "Ramón" investiga el mundo de los peces e incluye un episodio humorístico y fantástico que involucra a su propio pez dorado. Es posible que los planes para la novela hayan sido abandonados y el material se haya consolidado para producir, eventualmente, un libro sobre el zoológico.
      - Original Cover (Box 9, Folder 6)
      - "Peor escultor del mundo" (Box 9, Folder 7)
      - Loose Notes (Box 9, Folder 8)
      - Loose Notes: "Pez" (Box 9, Folder 9)
      - "Compañeros de jaula" (Box 9, Folder 10)
      - "La ex-cebra" (Box 9, Folder 11)
      - "Paseos por el zoo" (Box 9, Folder 12)
      - "Peces" (Box 9, Folder 13)
      - "Robo de colmillos" (Box 9, Folder 14)
      - "Voy a hacerme foca" (Box 9, Folder 15)
      - Unidentified Fragment ("El humorista en el parque zoológico") (Box 9, Folder 16)
      - Unidentified Fragment ("Peces") (Box 9, Folder 17)
      - Unidentified Fragment ("Peces") (Box 9, Folder 18)
      - Unidentified Fragment ("Peces") (Box 9, Folder 19)
      - Unidentified Fragment ("Humorista") (Box 9, Folder 20)
      - Unidentified Fragment ("Humorista") (Box 9, Folder 21)
      - Unidentified Fragment ("Pez") (Box 9, Folder 22)
      - Unidentified Fragment (Box 9, Folder 23)
      - Published Clippings (Box 9, Folder 24)
      - Animal Photo Clippings (Box 9, Folder 25)
      - Typed Letter from Carlos Marelli, Zoo Director, to Dr. Pablo González Escarrá, Minister of Public Works, 1942 (Box 9, Folder 26)
  - Essays and Articles [Ensayos y artículos], 3.
    This subseries features various essays and articles authored by Ramón Gómez de la Serna, both in form of manuscripts and published clippings. The subseries is again divided into sections in order to reflect the original organization of those writings by Ramón himself.
    Esta subserie presenta varios ensayos y artículos escritos por Ramón Gómez de la Serna, tanto en forma de manuscritos como de recortes publicados. La subserie se divide en secciones para reflejar la organización original de esos escritos por el propio Ramón.
    - "Para poder salir de viaje"
      Ramón comprised several manuscript drafts and published clippings under the above heading. It is not clear how the original title relates to the content of this section. The folders are labeled according to the title of the draft or clipping it contains. The folder "Los caucheros" has little to do with its title and may be a fragment of a larger narrative. It offers a glimpse of the author's attitude to his wife, "la mujer ideal," and to love as a solace after a failed attempt to attain the secret of life represented by an imaginary walk in the forest. "Diálogo mázcara" takes the form of a poetically imaginative and witty dialogue between Ramón and a masked woman ("El" and "Yo" respectively). The first half is in Luisa Sofovich's hand, the latter in Ramón's. It may be a collaboration, although the piece is stylistically homogeneous. There is also a manuscript fragment of an article in which Ramón embarks on his own peculiar cosmovision, entitled "El huevo sideral," dated September 1942. "Convivir con la hormiga" (1955) is another essay that is present in both manuscript form and as a published clipping. The folders are arranged alphabetically according to title. An asterisk behind the folder title indicates that its published version is included with the published clippings folder.
      Ramón incorporó varios borradores de manuscritos y recortes publicados bajo el encabezado anotado arriba. No está claro cómo se relaciona el título original con el contenido de esta sección. Las carpetas están etiquetadas de acuerdo con el título del borrador o recorte que contiene. La carpeta "Los caucheros" tiene poco que ver con su título y puede ser un fragmento de una narrativa mayor. Ofrece una idea de la actitud del autor hacia su esposa, "la mujer ideal", y de amar como consuelo después de un intento fallido de alcanzar el secreto de la vida representado por un paseo imaginario en el bosque. "Diálogo mázcara" toma la forma de un diálogo poético imaginativo e ingenioso entre Ramón y una mujer enmascarada ("El" y "Yo" respectivamente). La primera mitad está en la mano de Luisa Sofovich, la segunda en la de Ramón. Puede ser una colaboración, aunque la pieza es estilísticamente homogénea. También hay un fragmento manuscrito de un artículo en el que Ramón se embarca en su propia cosmovisión peculiar, titulado "El huevo sideral", fechado septiembre de 1942. "Convivir con la hormiga" (1955) es otro ensayo que está presente tanto en forma de manuscrito como como un recorte publicado. Las carpetas están ordenadas alfabéticamente según el título. Un asterisco detrás del título de la carpeta indica que su versión publicada se incluye con la carpeta de recortes publicados.
      - "Auriculares" (Box 10, Folder 1)
      - "Una barquillera" (Box 10, Folder 2)
      - "El campo y sus mosquitos" (Box 10, Folder 3)
      - "Los Caucheros" (Box 10, Folder 4)
      - "Convivir con la hormiga"* (Box 10, Folder 5)
      - "Diálogo máscara" (Box 10, Folder 6)
      - "El estudio de Zuluoga" (Box 10, Folder 7)
      - "Evocación de un poeta romántico" (Box 10, Folder 8)
      - "Ganancias del escritor" (Box 10, Folder 9)
      - "El huevo sideral" (Box 10, Folder 10)
      - "Li-Tai-Poh y la poesía chino-japonesa"* (Box 10, Folder 11)
      - "Navidad caliente" (Box 10, Folder 12)
      - "Nombres de America" (Box 10, Folder 13)
      - "Un nuevo mar" (Box 10, Folder 14)
      - "Un santo patrono para la T.V." (Box 10, Folder 15)
      - "Sobre las campanas" (Box 10, Folder 16)
      - Untitled Mansucript ("El marqués de Villena"?) (Box 10, Folder 17)
      - Clippings of Published Articles (Box 10, Folder 18)
      - Clippings of Published Articles (Box 10, Folder 19)
      - Clippings of Published Articles (Box 10, Folder 20)
      - Clippings of Published Articles (Box 10, Folder 21)
      - Original Cover of Contents entitled "Para poder salir de viaje" (Box 10, Folder 22)
    - Brujas
      This section contains Ramón's handwritten notes of Goyesque inspiration, revealing a somewhat sarcastic antipathy for old women.
      Esta sección contiene las notas escritas a mano de Ramón de inspiración Goyesca, que revelan una antipatía algo sarcástica para las ancianas.
      - Loose Notes 1-63 (Box 11, Folder 1)
      - Loose Notes 64-120 (Box 11, Folder 2)
    - Teatro, 1941 and 1948
      Besides a few general ideas on the theatre, this section comprises mainly notes, sketches, and occasional pieces of dialogue for plays that were apparently never written. Included are 13 sheets in Luisa Sofovich's hand and a dialogue entitled "Te absurdo." Two folders carry the dates 1941 and 1948, and it seems that most of the items belong to this time period.
      Además de algunas ideas generales sobre el teatro, esta sección comprende principalmente notas, bocetos y ocasionales piezas de diálogos para obras de teatro que aparentemente nunca se escribieron. Se incluyen 13 hojas en la mano de Luisa Sofovich y un diálogo titulado "Te absurdo". Dos carpetas llevan las fechas 1941 y 1948, y parece que la mayoría de las piezas pertenecen a este período.
      - Original Cover (Box 11, Folder 3)
      - "¿Por Qué Nos Mataste?," Comedia tragica (Box 11, Folder 4)
      - "Encuentro en el más alla," Tragicomedia en tres actos (Box 11, Folder 5)
      - "Jardín del Eden," Comedia (Box 11, Folder 6)
      - "Proyectos obras" (Box 11, Folder 7)
      - "Proyectos obras" (Box 11, Folder 8)
      - "Teatro sin nadie" (Box 11, Folder 9)
      - "Una mujer cualquiera" (Box 11, Folder 10)
      - "La calumniada" (Box 11, Folder 11)
      - "Tres tes absurdos" (Box 11, Folder 12)
      - "Té absurdo" ("Bernabé") (Box 11, Folder 13)
      - "La carta en la tumba" and "Encefalitis caballar" (Box 11, Folder 14)
    - Buenos Aires
      This section comprises mostly impressions of Buenos Aires, possibly in preparation for a new or enlarged edition of Explicación de Buenos Aires, which first appeared in Madrid in 1950, and fragments of which were included in Luisa Sofovich's Ramón Gómez de la Serna (Ediciones Culturales Argentinas, 1962). Featured are published clippings that reflect an optimistic, picturesque impressionism; and Ramón's manuscript notes that, for the most part, reveal some disillusionment and distaste for an immoral and materialistic environment. The folder "El tigre" contains notes and fragments of a narrative, apparently a continuation of a short story already published under the same title in La nación (cf. fragment of the published clipping, dated Madrid, September 1940). The theme is that of crime and perdition on the group of islands of the same name, when an innocent visitor becomes embroiled in a house party and suspects his wife of having been seduced. Other folders contain notes and documentation on toothpicks (palillos) or a list of epitaphs presumably destined for a novel that did not materialize (announced as early as 1932 in "Policéfalo y Señora" with the title "Tremedal americano pasión de otras estrellas"). In fact, several notes bearing the heading "Trembladeral" are scattered around in other folders. Two manuscript articles are entitled respectively "Yo he sido un gordo" and "Recuerdo de Keyserling."
      Esta sección comprende principalmente impresiones de Buenos Aires, posiblemente en preparación para una edición nueva o ampliada de "Explicación de Buenos Aires", que apareció por primera vez en Madrid en 1950, y fragmentos que se incluyeron en "Ramón Gómez de la Serna" de Luisa Sofovich (Ediciones Culturales Argentinas, 1962). Se destacan recortes publicados que reflejan un impresionismo optimista y pintoresco; y manuscritos de Ramón que, en su mayor parte, revela cierta desilusión y disgusto por un ambiente inmoral y materialista. La carpeta "El tigre" contiene notas y fragmentos de una narración, aparentemente una continuación de un cuento ya publicado bajo el mismo título en La nación (cf. fragmento del recorte publicado, fechado en Madrid, septiembre de 1940). El tema es el del crimen y la perdición en el grupo de islas del mismo nombre, cuando un visitante inocente se ve envuelto en una fiesta en una casa y sospecha que su esposa ha sido seducida. Otras carpetas contienen notas y documentación sobre palillos de dientes o una lista de epitafios presumiblemente destinados a una novela que no se materializó (anunciada ya en 1932 en "Policéfalo y Señora" con el título "Tremedal americano pasión de otras estrellas"). De hecho, varias notas con el título "Trembladeral" se encuentran dispersas en otras carpetas. Dos artículos manuscritos se titulan respectivamente "Yo he sido un gordo" y "Recuerdo de Keyserling".
      - Transcription of Selected Notes from Box 12 (Box 12, Folder 1)
      - "Maritimas y fluviales," "Sarmiento," "El botánico de aquí," and Other Notes (Box 12, Folder 2)
      - "El tigre," Loose Notes (Box 12, Folder 3)
      - "El tigre," Manuscript Pages (Box 12, Folder 4)
      - "El tigre," Manuscript Fragments (Box 12, Folder 5)
      - "Palillos" (Box 12, Folder 6)